ACORDAO-COMPLETO-2509507

ACÓRDÃO 17225/2021 ATA 35/2021 - PRIMEIRA CÂMARA

VISTOS, relatados e discutidos estes autos de tomada de contas especial que, nesta fase, cuidam de recurso de reconsideração interposto por Carlos Alberto Gomes Batalha, ex-prefeito do Município de Pio XII/MA, contra o Acórdão 8428/2020-TCU-Primeira Câmara;
ACORDAM os Ministros do Tribunal de Contas da União, reunidos em Sessão de 1ª Câmara e diante das razões expostas pelo Relator, em: 
9.1. conhecer do pedido de reexame interposto por Carlos Alberto Gomes Batalha, ex-prefeito do Município de Pio XII/MA, contra o Acórdão 8428/2020-TCU-Primeira Câmara, por atender aos requisitos de admissibilidade tratados nos arts. 32, inciso I, e 33 da Lei 8.443/1992, c/c o art. 285 do RITCU, para, no mérito, negar-lhe provimento;
9.2. notificar o recorrente da presente decisão.

Recurso de reconsideração interposto contra decisão que, entre outros, julgou irregulares as contas do recorrente, com aplicação de multa, em razão de omissão no dever de prestar contas dos recursos recebidos pelo município de Pio XII/MA, por meio de termo de compromisso que tinha por objeto a construção de duas escolas.

Primeira Câmara

Município de Pio XII/MA.

3. Recorrente: Carlos Alberto Gomes Batalha (XXX.427.493-XX).

13.1. Ministros presentes: Walton Alencar Rodrigues (Presidente), Benjamin Zymler, Vital do Rêgo (Relator) e Jorge Oliveira.
13.2. Ministros-Substitutos presentes: Augusto Sherman Cavalcanti e Weder de Oliveira.

VITAL DO RÊGO

Ministro Walton Alencar Rodrigues.

Adoto como relatório a instrução de mérito elaborada no âmbito da Secretaria de Recursos - Serur, peça 80, que contou com a anuência do diretor daquela unidade instrutiva, peça 81, a seguir transcrita com os ajustes de forma pertinentes:
INTRODUÇÃO
1.	Trata-se de recurso de reconsideração interposto por Carlos Alberto Gomes Batalha, ex-prefeito do Município de Pio XII/MA, contra o Acórdão 8428/2020-TCU-1ªCâmara, Ministro Relator Walton Alencar Rodrigues (peça 42) .
1.1.	Reproduz-se a seguir a decisão ora atacada: 
VISTOS, relatados e discutidos estes autos de Tomada de Contas Especial instaurada pelo Fundo Nacional de Desenvolvimento da Educação, em desfavor de Paulo Roberto Sousa Veloso e Carlos Alberto Gomes Batalha em razão de omissão no dever de prestar contas dos recursos recebidos por meio do Termo de compromisso 22617/2013, 
ACORDAM os Ministros do Tribunal de Contas da União, reunidos em sessão da Primeira Câmara, diante das razões expostas pelo relator, em: 
9.1. considerar revéis Paulo Roberto Sousa Veloso e Carlos Alberto Gomes Batalha, para todos os efeitos, com fundamento no art. 12, § 3º, da Lei 8.443/1992, dando-se prosseguimento ao processo; 
9.2. julgar irregulares as contas de Paulo Roberto Sousa Veloso, com fundamento nos arts. 1º, inciso I, 16, inciso III, "a" e "c", 19 e 23, inciso III, da Lei 8.443/1992, e condená-lo ao pagamento do débito de R$ 185.678,91 (cento e oitenta e cinco mil, seiscentos e setenta oito reais e noventa e um centavos) , com a fixação do prazo de quinze dias, a contar da notificação, para que comprove, perante o Tribunal (art. 214, inciso III, alínea "a", do Regimento Interno do TCU) , o recolhimento da dívida ao Fundo Nacional de Desenvolvimento da Educação, atualizada monetariamente e acrescida dos juros de mora, calculados a partir de 20/02/2014 até a data do recolhimento, na forma prevista na legislação em vigor; 
9.3. aplicar a Paulo Roberto Sousa Veloso a multa prevista no artigo 57 da Lei 8.443/1992, no valor de R$ 200.000,00 (duzentos mil reais) , fixando-lhe o prazo de 15 (quinze) dias, a contar da notificação, para que comprove, perante o Tribunal (art. 214, inciso III, alínea "a", do Regimento Interno) , o recolhimento da dívida ao Tesouro Nacional, atualizada monetariamente desde a data do presente acórdão até a do efetivo recolhimento, se for paga após o vencimento, na forma da legislação em vigor; 
9.4. julgar irregulares as contas de Carlos Alberto Gomes Batalha, com fundamento nos arts. 1º, inciso I, 16, inciso III, "a", 19 e 23, inciso III, da Lei 8.443/1992; 
9.5. aplicar a Carlos Alberto Gomes Batalha a multa prevista no artigo 58, inciso I, da Lei 8.443/1992, c/c o art. 268 do Regimento Interno do TCU, no valor de R$ 30.000,00 (trinta mil reais) , fixando-lhe o prazo de 15 (quinze) dias, a contar da notificação, para que comprove, perante o Tribunal (art. 214, inciso III, alínea "a", do Regimento Interno) , o recolhimento da dívida ao Tesouro Nacional, atualizada monetariamente desde a data do presente acórdão até a do efetivo recolhimento, se for paga após o vencimento, na forma da legislação em vigor;
9.6. autorizar, desde logo, nos termos do art. 28, inciso II, da Lei 8.443/1992, a cobrança judicial das dívidas, caso não atendida à notificação;
9.7. encaminhar cópia deste acórdão ao Procurador-Chefe da Procuradoria da República no Estado do Maranhão, nos termos do § 3º do art. 16 da Lei 8.443/1992, para adoção das medidas que entender cabíveis; 
9.8. enviar cópia deste acórdão ao Fundo Nacional de Desenvolvimento da Educação e aos responsáveis, para ciência.
HISTÓRICO
2.	Trata-se de tomada de contas especial (TCE) instaurada pelo Fundo Nacional de Desenvolvimento da Educação (FNDE) , em desfavor de Paulo Roberto Sousa Veloso e Carlos Alberto Gomes Batalha, ex-prefeitos do Município de Pio XII/MA, respectivamente nos períodos de 2013/2016 e 2017/2020, em razão de omissão no dever de prestar contas dos recursos recebidos por meio do Termo de compromisso 22617/2013 (peça 6) , que tinha por objeto a construção de duas escolas.
2.1.	O ajuste previa o aporte de R$ 1.856.789,10 à conta do FNDE, com vigência de 30/1/2014 a 28/11/2016, e o prazo para prestação de contas era até 29/9/2017. Foram efetivamente repassados R$ 185.678,91, em 20/2/2014 (peça 4) . 
2.2.	Diante da omissão na prestação de contas dos recursos recebidos pelo Município, foi instaurada a presente TCE. A responsabilidade pelo débito, no valor total repassado, foi imputada solidariamente a Paulo Roberto Sousa Veloso e a Carlos Alberto Gomes Batalha.
2.3.	No âmbito externo da TCE, Paulo Roberto Sousa Veloso foi citado por não demonstrar a boa e regular aplicação dos recursos federais recebidos e por ter descumprido o prazo para a prestação de contas. Carlos Alberto Gomes Batalha foi ouvido em audiência exclusivamente pela segunda irregularidade. 
2.4.	Após o regular desenvolvimento do processo, houve a prolação do acórdão contra o qual se insurge o recorrente. 
EXAME DE ADMISSIBILIDADE
3.	Reitera-se o exame preliminar de admissibilidade (peça 61) com despacho do Exmo. Ministro Relator Vital do Rêgo (peça 63) que concluiu pelo conhecimento do recurso de reconsideração interposto por Carlos Alberto Gomes Batalha suspendendo-se os efeitos dos subitens 9.4, 9.5 e 9.6 do Acórdão 8428/2020-TCU-1ªCâmara, eis que preenchidos os requisitos processuais aplicáveis à espécie. 
EXAME DE MÉRITO 
4.	Constitui objeto do presente recurso verificar se houve nulidade da citação do responsável e se a sua responsabilidade pela omissão no dever de prestar contas deve ser mantida. 
4.1.		Por se tratar de matéria de ordem pública, será analisada a questão relativa à prescrição. 
Prescrição
5.	Conforme se observa dos autos, a irregularidade atribuída ao recorrente se referiu ao não cumprimento do prazo originalmente estipulado para prestação de contas do termo de compromisso descrito como "Construção de duas Escolas uma de 04 salas e uma de 06. Obras - PAR - TD Obras - Construção (1009451) Cordeiro - Pio XII - MA (1009452) Fazenda Nova - Pio XII - MA", cujo prazo encerrou-se em 29/9/2017 (peça 31) . 
5.1.	A citação do responsável, perante o TCU, foi ordenada em 17/7/2019 (peça 27) .  
5.2.	A prolação do acórdão se deu em 4/8/2020 (peça 42) . 
5.3.	Desse modo, seja pelo regime do Código Civil (prescrição decenal) ou pelo regime da Lei 9.873/1999 (prescrição quinquenal) não houve a ocorrência da prescrição. 
Nulidade e cerceamento de defesa
6.	Carlos Alberto Gomes Batalha diz que foi notificado na pessoa de Francisca Samara da Conceição de Oliveira, correspondência recebida no endereço constante da base do CPF da Receita Federal (peça 60, p. 5) . 
6.1.	Invoca o art. 26 da Lei 9.784/1999 e os princípios do contraditório e ampla defesa para defender a existência de nulidade, pois desconhece a pessoa recebedora do ofício citatório (peça 60, p. 5-10) .
Análise
6.2.	A argumentação não deve ser acatada.
6.3.	Conforme afirma o recorrente, o ofício citatório foi entregue no endereço constante da base CPF (consulta à peça 29 e aviso de recebimento à peça 33) . 
6.4.	A utilização do endereço que figura na base de dados da Receita Federal é válida para fins de citação pelo TCU, porquanto compete ao responsável manter seu domicílio atualizado perante os órgãos públicos, conforme entendimento prevalente nesta Corte de Contas, a exemplo do Acórdão 3254/2015-TCU-Primeira Câmara.
6.5.	Ademais, considera-se válida a citação no âmbito do TCU aquela realizada por meio de carta registrada com aviso de recebimento (AR) que comprove a entrega no endereço do destinatário responsável, a teor do que dispõe o art. 179, inciso II, do RITCU, não havendo necessidade de que o AR seja assinado pelo próprio destinatário, conforme decidido, entre outros, pelo Acórdão 316/2018-TCU-Plenário, Ministro Relator Vital do Rêgo, cujo enunciado elaborado pela Jurisprudência Selecionada desta Corte de Contas, é o seguinte:
Para a validade da citação, não é necessário que a comunicação processual seja pessoalmente entregue ao destinatário, bastando que o ofício com o aviso de recebimento dos Correios (AR) seja recebido no endereço do responsável, obtido em fonte de dados oficial, a exemplo da base da Receita Federal.
6.6.	Desse modo, a matéria encontra regulamentação própria nos normativos que regem esta Corte de Contas e a alegação de desconhecimento da pessoa recebedora do ofício citatório não importa em nulidade da notificação, pois essa foi entregue no endereço constante da base de consulta da RFB. 
Ausência de responsabilidade 
7.	Diz que tomou conhecimento da TCE quando notificado no acórdão combatido (peça 60, p. 10) . 
7.1.	Afirma que não há nos autos qualquer notificação ou citação do FNDE do responsável dando conta da aludida obrigação quanto a sua pessoa, desse modo não pode ser condenado pela omissão no dever de prestar contas (peça 60, p. 10 e 14) .
7.2.	Atribui responsabilidade ao antecessor e diz que intentou várias ações em face desse (peça 60, p. 10) . 
7.3.	Invoca a Súmula 230/TCU e defende que não há qualquer regra que imponha ao gestor o ingresso de ação judicial contra o ex-gestor como condição única de afastar o dever de prestar contas, ainda mais quando considerado que este nem sequer teria sido comunicado de tal inadimplência (peça 60, p. 14-15) . 
7.4.	Transcreve excertos de julgado do TCU, que segundo o recorrente, se trataria de situação análoga e afastou a responsabilidade do gestor (peça 60, p. 11-14) .
7.5.	Afirma que não executou ou manuseou os recursos do convênio, tendo o restituído quanto solicitado (peça 60, p. 15) e, caso não acolhido os argumentos a fim de afastar a responsabilidade do recorrente, requer o julgamento da regularidade com ressalva, uma vez que a hipótese do recorrente se enquadra perfeitamente na possibilidade prevista no inciso II, do art. 16 da Lei 8.443/1992 e está conforme jurisprudência desta Corte de Contas (peça 60, p. 16-17) .
Análise
7.6.	Conforme se verifica do acórdão condenatório, ao Sr. Carlos Alberto Gomes Batalha foi atribuída multa com fundamento no art. 58, II, da Lei 8.443/1992, em razão da omissão no dever de prestar contas do Termo de compromisso 22617/2013 (peça 6) . Desse modo, de fato, o responsável não geriu os recursos relativos à avença, o que foi realizado pelo prefeito antecessor.  
7.7.	Observa-se dos autos que a alegação de que não foi notificado pelo concedente não é verídica e nenhum dos ex-prefeitos se manifestou na fase interna desta TCE (peça 18, p. 4) . 
7.8.	De acordo com o relatório de tomada de contas especial, foram encaminhados e devidamente recebidos dois ofícios ao responsável, a saber (peça 18, p. 3-4) :
	a) Ofício 23591/2017- SEAPC/COAPC/ CGCAP/DIFIN/FNDE, de 15/8/2017:  informou sobre a liberação para prestação de contas de forma online no SiGPC e comunicou sobre a omissão no dever legal de prestar contas (peças 7, p. 1-2 e peça 8, p. 1) ;
	b) Ofício 409E/2017- SEAPC/COAPC/ CGCAP/DIFIN/FNDE, de 17/10/2017: comunicou omissão no dever legal de prestar contas (peças 7, p. 6-7 e peça 8, p. 5) .
7.9.	Ressalta-se que ainda que fosse hipótese de ausência de notificação válida na fase interna da TCE (o que não se observa no presente caso) , tal não constituiria motivo suficiente para reformar o acórdão condenatório que reconheceu a sua omissão no dever de prestar contas, pois eventual vício existente naquela fase não afeta o processo que se desenrola no âmbito do TCU (Acórdão 1787/2014-TCU-Plenário, Ministro Relator José Jorge) .
7.10.	Deve-se mencionar ainda que os responsáveis também foram revéis perante o TCU.
7.11.	O recorrente alega ter adotado medidas em face do prefeito antecessor, entretanto, não restou comprovada, no âmbito do controle interno e externo, a adoção de quaisquer medidas de resguardo ao Erário (peça 18, p. 3 e peça 43) . 
7.12.	Nessa linha, o julgamento do TCU se coaduna com a Súmula TCU 230, transcrita pelo recorrente, que disciplina que compete ao prefeito sucessor apresentar a prestação de contas referente aos recursos federais recebidos por seu antecessor, quando este não o tiver feito e o prazo para adimplemento dessa obrigação vencer ou estiver vencido no período de gestão do próprio mandatário sucessor, ou, na impossibilidade de fazê-lo, adotar as medidas legais visando ao resguardo do patrimônio público.
7.13.	No que toca ao julgado que excluiu a responsabilidade do gestor, observa-se que não se trata de situação análoga à presente, pois naquela hipótese foi acolhida as justificativas do agente para a ausência de prestação de contas, apresentadas na fase interna das contas especiais. No presente caso, conforme visto, o ex-prefeito foi omisso e não respondeu à notificação. 
7.14.	Diante da omissão no dever de prestar contas e do não acolhimento das justificativas apresentadas para tal ato, deve ser mantida a responsabilidade do recorrente pela irregularidade, não sendo hipótese de regularidade das contas, tampouco regularidade com ressalvas.  
7.15.	Por fim, ressalta-se que o Ministro Relator informou em seu Voto que "em consulta ao Sistema de Gestão de Prestação de Contas do FNDE (peça 37) , a unidade técnica verificou que a que a municipalidade ainda não prestou contas dos recursos de que trata a presente TCE." (peça 43, p. 1) . 
CONCLUSÃO
8.	Não se verifica a presença de excludentes de ilicitude no processo em análise. 
8.1.	Não se vislumbra a ocorrência de nulidade ou cerceamento de defesa em decorrência da alegação de recebimento de ofício citatório por pessoa desconhecida do responsável, se tal ofício foi encaminhado para o endereço constante da base de consulta CPF.  
8.2.	Deve ser mantido o julgamento pela irregularidade das contas do responsável com fundamento nos arts. 1º, inciso I, 16, inciso III, "a", 19 e 23, inciso III, da Lei 8.443/1992, tendo-se em vista que, de fato, há a omissão no dever de prestar contas e não foram apresentados argumentos para justificar tal omissão. 
PROPOSTA DE ENCAMINHAMENTO
9.	Ante o exposto, submete-se à consideração superior a presente análise de recurso de reconsideração interposto por Carlos Alberto Gomes Batalha contra o Acórdão 8428/2020-TCU-Primeira Câmara, propondo-se com fundamento nos artigos 32, inciso I, e 33 da Lei 8.443/1992: 
	I - conhecer do recurso e, no mérito, negar-lhe provimento;
	II - dar ciência da deliberação que vier a ser adotada ao recorrente e aos demais interessados.
2.	O representante do MPTCU que atuou no feito, Subprocurador-geral Paulo Soares Bugarin, em parecer à peça 82, aquiesceu à proposta da unidade técnica.
É o relatório.

Thiago André Bezerra Aires (OAB/MA 18.014), Pedro Durans Braid Ribeiro (OAB/MA 10.255) e outros.

Subprocurador-Geral Paulo Soares Bugarin.

TOMADA DE CONTAS ESPECIAL. TERMO DE COMPROMISSO. REPASSE DE RECURSOS FEDERAIS PELO FNDE AO MUNICÍPIO DE PIO XII/MA. CONSTRUÇÃO DE DUAS ESCOLAS. OMISSÃO NO DEVER DE PRESTAR CONTAS. RESPONSABILIZAÇÃO DOS EX-PREFEITOS. CONTAS IRREGULARES. DÉBITO. MULTA. RECURSO DE RECONSIDERAÇÃO. CONHECIMENTO. RAZÕES DE APELO INSUFICIENTES PARA INFIRMAR A DECISÃO. NEGATIVA DE PROVIMENTO. NOTIFICAÇÃO.

TOMADA DE CONTAS ESPECIAL (TCE)

Secretaria de Recursos (Serur).

Em apreciação, recurso de reconsideração interposto por Carlos Alberto Gomes Batalha (peça 60) , ex-prefeito do Município de Pio XII/MA, contra o Acórdão 8428/2020-TCU-Primeira Câmara (peça 42) que, entre outros, julgou suas contas especiais irregulares e aplicou-lhe a multa prevista no art. 58, inciso I, da Lei 8.443/1992, no valor de R$ 30.000,00.
Cuida o presente processo de tomada de contas especial (TCE) instaurada pelo Fundo Nacional de Desenvolvimento da Educação (FNDE) em desfavor dos ex-prefeitos de Pio XII/MA Paulo Roberto Sousa Veloso, gestão 2013/2016, e Carlos Alberto Gomes Batalha, gestão 2017/2020, em razão de omissão no dever de prestar contas dos recursos recebidos pelo município por meio do Termo de compromisso 22617/2013 (peça 6) , que tinha por objeto a construção de duas escolas.
O ajuste, com vigência de 30/1/2014 a 28/11/2016 e prazo para prestação de contas até 29/9/2017, previa a transferência de recursos federais no montante de R$ 1.856.789,10. Foram efetivamente repassados R$ 185.678,91, em 20/2/2014 (peça 4) .
A irregularidade que ensejou a rejeição das contas e aplicação de penalidade ao ora recorrente, Sr. Carlos Alberto Gomes Batalha, foi o descumprimento do prazo para a prestação de contas. 
Após analisar as razões de apelo aduzidas pelo recorrente, a Secretaria de Recursos - Serur, em uníssono, peças 80 e 81, ladeada pelo MPTCU, parecer à peça 82, pugna pelo conhecimento da espécie para, no mérito, sugerir a negativa de provimento.
Reitero o teor do despacho proferido à peça 63 e conheço do presente recurso de reconsideração, por atender aos requisitos de admissibilidade tratados nos arts. 32, inciso I, e 33 da Lei 8.443/1992, c/c o art. 285 do RITCU.
Com relação ao mérito, acompanho os pareceres prévios, razão pela qual adoto os fundamentos neles declinados e transcritos no relatório precedente em minhas razões de decidir, sem prejuízo de trazer a relevo as considerações a seguir.
O recorrente inicia suas razões de apelo alegando a ocorrência de nulidade processual por não terem sido respeitados os princípios do contraditório e da ampla defesa, uma vez que o ofício que determinou sua audiência (peça 31) foi recebido por Francisca Samara da Conceição de Oliveira, pessoa que ele afirma desconhecer.
Tal alegação não merece acolhida. 
Conforme se observa dos autos, a audiência foi enviada ao endereço que consta da base da Receita Federal, conforme extrato de pesquisa realizada pelos sistemas do TCU (peça 29) , bastando, para a validade da comunicação processual, a demonstração de que o ofício correspondente tenha sido entregue no mencionado endereço, conforme aviso de recebimento - AR à peça 33, segundo disposição do art. 179, inciso II, do RITCU.
Prossegue o apelante aduzindo não poder ser responsabilizado pela omissão do dever de prestar de contas dos recursos recebidos e utilizados por seu antecessor, pois não foi notificado dessa omissão pelo FNDE, órgão repassador. Entende que não poderia ser aplicada a Súmula TCU 230, no sentido de se exigir que o prefeito sucessor ingresse com ação judicial como forma de excluir sua responsabilidade, uma vez que, além de inexistir regra que imponha tal obrigação, o ora recorrente não tomou ciência da existência da referida omissão.
Mais uma vez, não merece prosperar a argumentação trazida pelo recorrente. 
Constam dos autos os Ofícios 23591/2017- SEAPC/COAPC/CGCAP/DIFIN/FNDE (peça 7, p. 1-2, e peça 8, p. 1) , de 15/8/2017, e 409E/2017- SEAPC/COAPC/CGCAP/DIFIN/FNDE (peça 7, p. 6-7, e peça 8, p. 5) , de 17/10/2017, expedidos pelo tomador de contas, que comunicaram ao recorrente a necessidade de prestar contas (Ofício 23591/2017) , bem como a omissão no cumprimento do referido dever legal (Ofício 409E/2017) . 
Mais ainda, os ofícios em menção fazem esclarecimento expresso ao ora recorrente acerca da necessidade de observância à Súmula TCU 230, oportunidade em que ele foi alertado acerca da responsabilidade do prefeito sucessor pela apresentação das contas dos recursos utilizados pelo seu antecessor ou, em caso de impossibilidade de prestá-las, a necessidade de adoção de medidas judiciais de recomposição do erário.
Diga-se que a Súmula TCU 230, ao contrário do que supõe o recorrente, é de observância obrigatória por parte daqueles a quem foi confiada a utilização de recursos públicos federais, vez que exarada com base na jurisprudência dominante no âmbito do TCU e aprovada dentro dos limites do exercício das competências legais e constitucionais conferidas a esta Corte de Contas. 
Por fim, manifesto minha concordância com a análise empreendida pela Serur, que concluiu pela inocorrência da prescrição da pretensão punitiva do TCU, seja pela aplicação dos critérios estatuídos pelo Acórdão 1441/2016-TCU-Plenário, que se serve do prazo de dez anos do Código Civil, seja pela aplicação da Lei 9.873/1999, que fixa o lapso temporal de cinco anos e as causas interruptivas dessa contagem.
Diante do exposto, pugno para que seja negado provimento ao presente recurso de reconsideração, em razão de que os argumentos recursais apresentados não são suficientes para infirmar a decisão recorrida.
Com essas considerações, voto para que o Tribunal aprove a minuta de acórdão que ora submeto à consideração deste Colegiado.
TCU, Sala das Sessões, em 5 de outubro de 2021.
Ministro VITAL DO RÊGO 
Relator